【裁判字號】    89,易,313
【裁判日期】    890215
【裁判案由】    詐欺
【裁判全文】
臺灣臺中地方法院刑事判決                          八十九年度易字第三一三號
    公  訴  人  臺灣台中地方法院檢察署檢察官
    被      告  甲○○
右列被告因詐欺案件，經檢察官提起公訴（八十八年度偵字第二三三五五號），本院
判決如左：
    主  文
甲○○無罪。
    理  由
一公訴意旨略以︰被告甲○○係坐落台中市○區○○路三四二巷二號五樓之十一房
    屋（美麗殿大廈）所有權人，民國八十八年九月二十一日台灣地區發生地震災害
    ，總統於同年月二十五日發布緊急命令，行政院隨即指示，對於住屋全倒者，每
    戶發給救助及慰問金新台幣（下同）二十萬元，住屋半倒者，每戶十萬元。內政
    部旋於八十八年九月三十日以台（八八）內社字第八八八五四六五號及八十八年
    十月一日以台（八八）內社字第八八八二三三九號函，確定房屋倒塌救助及慰問
    金發給對象係以災前戶籍登記為準，且有實際居住於受災屋之現住戶，由戶長或
    現住人具領，未居住於受災毀損房屋者，不予發給；至如未設籍而有實際居住之
    事實者，得以切結書由村、里長認定後申請。而該棟「美麗殿大廈」因地震受損
    ，經鑑定住屋為全倒，甲○○明知其上開房屋已出租給王國勝居住，其本身並未
    居住在該受災房屋內，非屬房屋倒塌救助及慰問金發給之對象，詎甲○○竟意圖
    為自己不法之所有，於同年十月十八日前往台中市北區區公所辦理領取慰助金手
    續，並書立其於八十八年九月二十一日地震發生前確實居住上述住屋之不實切結
    書，藉以詐領住屋全倒之慰助金，使該區公所承辦人員不知有詐，而據以發放二
    十萬元慰助金予甲○○。甲○○領取慰助金後，經鄰居告知其非現住戶不能領取
    ，且其房客王國勝亦至該區公所欲辦理領取手續，甲○○恐生爭議，乃於同月二
    十日將該慰助金二十萬元返還該區公所，因認被告涉有刑法第三百三十九條第一
    項之詐欺罪嫌。
二、按犯罪事實應依證據認定之，無證據不得推定其犯罪事實；又不能證明被告犯罪
    或其行為不罰者，應諭知無罪之判決，刑事訴訟法第一百五十四條第三百零一
    條第一項分別定有明文，另刑法第三百三十九條第一項之詐欺取財罪，係以意圖
    為自己或第三人不法之所有，以詐術使人將本人或第三人之物交付為構成要件，
    是除有積極之證據足認其於取得財物之初即心存不法所有之意圖外，即難遽論以
    詐欺罪名。公訴人認被告涉有上開罪嫌，無非以被告對於發生地震災害時，已將
    房屋出租，仍領取慰助金之事實自白不諱，核與證人乙○○、王國勝證述之情節
    相符，復有臺中市政府發放九二一震災受災戶慰助金印領清冊及被告繳回慰助金
    之收據可稽，被告顯有詐欺為其主要論據。
三、訊據被告坦承其所有坐落台中市○區○○路三四二巷二號五樓之十一房屋，於八
    十八年九月二十一日臺灣地區發生地震災害時，已出租給王國勝，及於同年十月
    十八日前往區公所書立切結書，領取二十萬元之慰助金，並於同年十月二十日再
    返還予區公所等事實，然於偵查及本院審理中均堅決否認詐欺，辯稱：當初填寫
    切結書，並未看清楚，不知伊不能領取，事後得知不能領取時，即刻返還，伊並
    無意詐騙該筆慰助金等語。經查：被告領取慰助金之過程，係由臺中市北區公所
    張貼公告於「美麗殿大廈」住宅委員會辦公室，通知房東兼現住戶者前來領取慰
    助金，而區公所編製之九二一震災受災戶慰助金印領清冊中，根據里幹事清查之
    結果，亦將被告列為第一順位，當時中央指示，一星期內要發放完畢，時間很急
    迫，又被告於八十八年十月十八日領取後，在區公所尚未追回時，即於同年月二
    十日主動繳回等事實，業據證人即臺中市北區公所民政課課員乙○○到庭證明屬
    實，而關於慰助金之發給對象，依據內政部之函文，雖明確規定發給以災前戶籍
    登記為準，且有實際居住於受災屋之現住戶者，惟於房屋出租時，究係出租人或
    承租人，當時社會輿論確有爭議，而本案承租人王國勝亦於警訊時陳述，於八十
    八年九月二十一日地震後，因所住大樓震毀，乃搬出住處，並於九月二十二日電
    話聯絡被告，自八十八年十月起不再租用房屋等語，則以當時時間緊迫，情況混
    亂，被告於終止租約及區公所公告後，始前往領取，而區公所之慰助金印領清冊
    復將被告列為第一順位，及被告於領取後第三日，得知自己不屬發給對象，於區
    公所尚未追回前，即主動返還等情觀之，被告所辯尚非不可採信。是被告簽寫不
    實之切結書，其行為雖屬不合，惟查刑法第三百三十九條第一項詐欺取財罪之成
    立，係以意圖為自己或第三人不法之所有為構成要件，被告於領取慰助金之初，
    既無意圖為自己不法所有之犯意，其所為自與詐欺罪要件有間。此外，復查無其
    他積極證據足資證明被告有何詐欺犯行，本件係屬不能證明被告犯罪，應為無罪
    之諭知。
據上論斷，應依刑事訴訟法第三百零一條第一項，判決如主文。
本案經檢察官李月治到庭執行職務。
中      華      民      國      八十九      年    二    月      十五  日
                                臺灣臺中地方法院刑事第一庭
                                      法  官  楊國精
右正本證明與原本無異。
如不服本判決，應於送達後十日內向本院提出上訴狀 （須附繕本） ，上訴於台灣高
法院台中分院。
                                      書記官
中      華      民      國      八十九      年    二    月      十五    日


司法院資訊處製作；財團法人民間司法改革基金會備份。
